【裁判字號】    97,訴緝,123
【裁判日期】    971008
【裁判案由】    毒品危害防制條例
【裁判全文】
臺灣臺北地方法院刑事判決             97年度訴緝字第123號
公  訴  人  臺灣臺北地方法院檢察署檢察官
被      告  丙○○
                    （另案於臺灣臺北監獄執行中）
指定辯護人  本院公設辯護人  乙○○
上列被告因違反毒品危害防制條例案件，經檢察官提起公訴（96
年度偵字第13510號），本院判決如下：
    主  文
丙○○無罪。
    理  由
一、公訴意旨略以：被告丙○○前於民國（下同）91年間因違反
    毒品危害防制條例案件，經臺灣士林地方法院以91年度訴字
    第189號判決判處有期徒刑8月確定，甫於93年7月11日縮短
    刑期執行完畢，竟不知悛悔，明知海洛因係屬毒品危害防制
    條例第2條第2項第1款所列管之第一級毒品，不得任意轉讓
    、販賣，竟為販賣以牟利，先於96年5月中旬某日，向自稱
    「川哥」之真實姓名年籍均不詳成年男子購入數目重量均不
    詳之第一級毒品海洛因後，即將之分裝，並於96年6月14日
    下午4時許，在臺北市中山區○○○路與新生北路路口，將
    第一級毒品海洛因1包（淨重0.20公克），以新臺幣（下同
    ）6,000元之價格販賣予甲○○。嗣甲○○於同日晚間11時
    50 分，在臺北縣汐止市○○○路293巷15號9樓門口前，遭
    警方在其身上查獲第一級毒品海洛因1包（淨重0.20公克）
    、第二級毒品甲基安非他命2包（毛重1.61公克，淨重1.21
    公克），始查悉上情，並循線於翌（15）日凌晨1時許，在
    臺北市中山區○○○路與新生北路路口逮捕丙○○，並於丙○○身上扣得第一級毒品海洛因1包（毛重3.8公克，淨重3.
    6公克，施用毒品部分業經起訴），因認被告涉有毒品危害
    防制條例第4條第1項販賣第一級毒品罪嫌。
二、按犯罪事實應依證據認定之，無證據不得認定其犯罪事實；
    不能證明被告犯罪者，應諭知無罪之判決，刑事訴訟法第15
    4條第2項、第301條第1項分別定有明文。又事實之認定，應
    憑證據，如未能發現相當證據，或證據不足以證明，自不能
    以推測或擬制之方法，為裁判基礎；且認定犯罪事實所憑之
    證據，雖不以直接證據為限，間接證據亦包括在內，然而無
    論直接證據或間接證據，其為訴訟上之證明，須於通常一般
    之人均不致有所懷疑，而得確信其為真實之程度者，始得據
    為有罪之認定，倘其證明尚未達到此一程度，而有合理之懷
    疑存在而無從使事實審法院得有罪之確信時，即應由法院為
    諭知被告無罪之判決，有最高法院40年台上字第86號判例、
    76年台上字第4986號判例可資參照。次按刑事訴訟法第161
    條已於91年2月8日修正公布，修正後同條第1項規定：檢察
    官就被告犯罪事實，應負舉證責任，並指出證明之方法。因
    此，檢察官對於起訴之犯罪事實，應負提出證據及說服之實
    質舉證責任。倘其所提出之證據，不足為被告有罪之積極證
    明，或其闡明之證明方法，無從說服法官以形成被告有罪之
    心證，基於無罪推定之原則，自應為被告無罪判決之諭知，
    更有最高法院92年台上字第128號判例意旨足參。
三、公訴人認被告涉犯販賣第一級毒品之犯行，無非係以被告於
    警詢及初次偵查中之供述、證人甲○○於警詢及偵查之證述
    、被告及證人甲○○身上扣得第一級毒品海洛因各1包、法
    務部調查局96年7月22日調科壹字第09623056460號、96年7
    月17日調科壹字第09623055810號鑑定書各1份等為其主要論
    據。訊據被告於本院審理時堅詞否認有何販賣及轉讓毒品之
    犯行，辯稱：伊沒有販賣，也未轉讓或幫甲○○調毒品，被
    查獲當天是第二次跟甲○○見面，第一次見面是在李光正家
    ，是甲○○跟別人要到電話後，打電話表示有東西要給伊試
    試看，在內湖分局時甲○○有說對不起，因甲○○被查獲時
    要讓他弟弟及女友被釋放，所以才咬伊等語。
四、證據能力部分：
  (一)本件證人甲○○於警詢中之陳述，係屬被告以外之人所為之
    言詞陳述，業經辯護人於本院準備程序中就其證據能力聲明
    異議，應無證據能力。至證人甲○○於96年6月15日第一次
    偵查中（下稱第一次偵查時）之陳述，因業經依法具結，且
    並無顯不可信之情況，依刑事訴訟法第159條之1第2項之規
    定，應有證據能力。至辯護人雖辯稱：前揭證人於偵查中之
    證詞因未經詰問程序，均無證據能力云云。惟被告對於證人
    及其他共同被告就其案件於偵查中所為之陳述，均應享有詰
    問權，但並未當然否認該證人或共同被告於偵查中以證人身
    份具結後所為言詞陳述之證據能力，況本院已依被告之聲請
    ，於審理中傳訊證人甲○○到庭作證，並依法踐行交互詰問
    程序，已足以確保被告之反對詰問權，是辯護人辯稱證人甲○○於偵查中之陳述無證據能力云云，顯有誤會。
  (二)按被告以外之人於審判外之言詞或書面陳述，除法律有規定
    者外，不得作為證據；又被告以外之人於審判外之陳述，雖
    不符合同法第159條之1至第159條之4規定，但經當事人於審
    判程序同意作為證據，法院審酌該言詞陳述或書面陳述作成
    時之情況，認為適當者，亦得為證據。當事人、代理人或辯
    護人於法院調查證據時，知有第159條第1項不得為證據之情
    形，而未於言詞辯論終結前聲明異議者，視為有前項之同意
    ，刑事訴訟法第159條第1項及第159條之5分別定有明文。經
    查，本判決下列所引用之各該被告以外之人於審判外之陳述
    ，除證人甲○○於第一次偵查時所為陳述外，檢察官、被告
    及辯護人於本院準備程序及審判期日中均明示同意此部分之
    證據有證據能力，且迄至言詞辯論終結前亦未撤回前開同意
    ，本院審酌上開證據資料製作時之情況，尚無違法不當及證
    明力明顯過低之瑕疵，亦認為以之作為證據應屬適當，故揆
    諸前開規定，爰依刑事訴訟法第159條之5規定，認前揭證據
    資料均有證據能力。
五、經查：
  (一)按刑事訴訟法第156條第2項規定：被告或共犯之自白，不得
    作為有罪判決之唯一證據，仍應調查其他必要之證據，以察
    其是否與事實相符。其立法旨意乃在防範被告自白或共犯之
    虛擬致與真實不符，故對自白在證據上之價值加以限制，明
    定須藉補強證據以擔保其真實性。又上開所謂共犯，應包括
    任意共犯及必要共犯（含對向犯罪之共犯），因利用共犯之
    自白或其他不利於己之陳述，為認定被告犯罪之證據，不特
    與利用被告自己之自白作為其犯罪之證明同有自白虛偽性之
    危險，亦不免有嫁禍於被告而為虛偽供述之危險。矧犯毒品
    危害防制條例第10條之施用毒品罪，供出毒品來源因而破獲
    者，得減輕其刑，觀該條例第17條規定自明；則施用毒品之
    人，如供出毒品之來源因而破獲者，既得藉以邀求寬典減輕
    其刑，為擔保其所為不利於對向共犯之陳述之真實性，尤應
    有足以令人確信其陳述為真實之補強證據。而施用毒品者所
    稱其向某人買受毒品之指證，不得作為有罪判決之唯一證據
    ，仍須調查其他必要之證據，以察其是否與事實相符。良以
    毒品買受者之指證，依毒品危害防制條例第17條之規定，供
    出毒品來源而破獲者，得減輕其刑，其憑信性於通常一般人
    已有所懷疑，縱自形式上觀察，並無瑕疵，其真實性仍有待
    其他必要證據加以補強。所謂必要之補強證據，固不以證明
    販賣毒品犯罪構成要件之全部事實為必要，但仍以與施用者
    之指證具有相當之關聯性，經與施用者之指證綜合判斷，已
    達於通常一般人均不致有所懷疑，而得確信施用者之指證為
    真實者，始得為有罪之認定。為保障被告人權，貫徹無罪推
    定原則，不能因販賣毒品行為之交易期間短暫、交易方法隱
    密、交易對象單純，致查獲不易、搜證困難等原因，而放棄
    或減低對於犯罪構成要件應予嚴格證據證明之堅持，此項基
    本原則應為法官證據證明力自由判斷職權行使之限制。（最
    高法院94年度台上字第140號、95年度台上字第3220號、97
    年度台上字第1289號判決意旨參照）。
  (二)證人甲○○因施用第一級海洛因及第二級毒品安非他命案件
    ，經員警即證人丁○○於96年6月14日晚間11時50分在臺北
    縣汐止市○○○路359巷15號9樓門前，經甲○○同意，進入
    其胞弟位於該址住處搜索，扣得甲○○所有之第一級毒品海
    洛因、第二級毒品安非他命，因而查獲等情，業據證人甲○○證述明確，並有證人丁○○證稱，係因收到線報而前往汐
    止查緝毒品案件，到達現場後發現證人甲○○後，即出示證
    件盤查，進而查獲證人甲○○所持有之第一級及第二級毒品
    等語綦詳（見本院卷第115頁、第117頁背面、第142頁），
    是證人甲○○即為毒品危害防制條例第17條所稱之犯第10條
    第1項、第2項之罪之施用毒品者，應可認定，則其與本件被
    告所經起訴之犯罪事實間，即有上開最高法院判決意旨所指
    之對向犯罪之共犯關係，是證人甲○○所為不利於被告之指
    述，自應無瑕疵，且其真實性仍有其他必要證據加以補強，
    始可作為不利於被告之論據，合先敘明。
  (三)證人甲○○於本院審理時證稱，於96年6月14日晚間在臺北
    縣汐止市○○○路359巷15號經查獲之施用第一級毒品海洛
    因案件之交易對象並非被告，係因警方要求供出上手，始帶
    同警方查獲被告，該證述內容與其於查獲當日及第一次偵查
    時所為陳述不符等情，業經證人甲○○於本院審理時具結證
    稱，「（問：你有被警方查獲你持有毒品？）有。海洛因、
    安非他命。」、「（問：當天你被查獲的海洛因來源？）跟
    另外壹個人拿的，那天是剛剛在庭的員警來抓我的。」、「
    （問：海洛因是不是向被告購買的？）不是。」、「（你在
    96年6月15日凌晨2時30分警詢時，是否有說扣案的毒品是你
    於前二、三日在台北市中山區○○○路與新生北路路口，以
    新臺幣6千元的代價，向綽號「銅管」的男子購得，當時是
    否有這樣講？）當時有。」、「（問：當時的陳述是不是出
    於自由意志？）當時因為有吸毒，毒癮在發作，當時警察一
    直叫我找上游，但是我聯絡不到「郭仔」，所以就帶警察去
    抓被告。」、「（問：96年6月15日下午檢察官訊問你時，
    你是否也供稱查獲的海洛因是向綽號「銅管」的男子丙○○
    以6千元購得，當時是否有這樣講？）有。」、「（問：你
    在剛才提示給你看的警詢筆錄、檢察官訊問筆錄所述是否實
    在？）那天抓到的時候所查獲的毒品不是跟被告買的。」、
    「（問：你剛才說警察要你交出藥頭，在6月14日之前被告
    是你的藥頭？）不是。」、「（問：警察要你交出藥頭，你
    為何要說是被告？）因為他那邊有藥。」等語明確（見本院
    卷第142至148頁、96年度偵字第13510號卷第80頁），參以
    證人甲○○於97年1月3日於偵查時亦具結證稱，於警詢及第
    一次偵查中所述不實，係為求交保，96年6月14日被查獲之
    海洛因是向「郭董」在汐止購得等語（見96年度偵字第
    13510號卷第120至121頁）。是就證人甲○○於96年6月14日
    晚間經警查獲之第一級毒品海洛因來源是否確實向被告所購
    得，其前後多次供述已非一致，難謂無瑕疵，則證人甲○○
    於警詢及第一次偵查時所為指述是否與事實相符，要屬有疑
    。
  (四)又本件係因證人甲○○於96年6月14日晚間被查獲後，經警
    要求後而供出毒品來源，因而聯絡被告查獲等情，業據證人
    丁○○證稱，「（問：怎麼去查獲「銅管」這個人？）就是
    請甲○○去聯絡。」、「（問：怎麼聯絡？）打電話聯絡他
    ，跟他約地點見面。」、「（問：有沒有請甲○○是用什麼
    事由跟他見面？）因為他跟我說毒品是向「銅管」買的，我
    就說用之前的方式約他出來。」、「（問：當天甲○○以電
    話跟被告聯絡幾次，二人才見面？）確定次數我不記得，應
    該蠻多次，應該有三次以上。」、「（問：為何需要以電話
    聯絡三次以上，當時甲○○談話內容為何？）大概是確定時
    間、地點。」、「（問：甲○○是以何理由相約見面？）我
    聽到的是找他出來，看他有沒有，但並沒有明講是要向「銅
    管」買毒品。」等語綦詳（見本院卷第115至117頁）；證人
    甲○○則證稱，「（問：…被抓到後，你打電話給被告，是
    警察叫你打的，還是你主動打電話給被告抓出藥頭？）當天
    是警察問我跟誰拿的，因為我打第一通電話給「郭仔」沒有
    人接，所以就打給被告，被告在第一通電話就接了。」、「
    我主動打給被告」、「（問：你打機通給被告？）二、三通
    。」、「（問：你在電話中是怎麼說的？）我跟他說我要拿
    東西，我好像跟他說1萬，但是真的忘記了，當天他有帶海
    洛因過來，就是他被查到的東西。」（見本院卷第147頁背
    面至148頁），核與被告所自承，6月14日甲○○打電話來說
    需要東西，伊只剩下一點點自己要用，因為甲○○打很多通
    電話，伊是在洗完澡後，想說他可能是在提藥，回電話給甲○○等語大致相符（見本院卷第148頁背面），應堪認為真
    實。惟就該次交付數量以觀，證人甲○○於電話中所要的是
    金額為1萬元之毒品海洛因，而被告於本件為警查獲時所扣
    得之第一級毒品海洛因淨重為3.66公克，未經分裝，有卷附
    法務部調查局96年7月22日調科壹字第09623056460號鑑定書
    在卷可按（見96年度偵字第13510號卷第86頁），則被告如
    於上開證人甲○○聯繫之際有販賣海洛因之意，大可只攜帶
    已分裝好而價值為1萬元的海洛因赴約即可，何需攜帶重量
    已近1錢的海洛因前往約定地點？況第一級毒品海洛因迭經
    政府大力查緝，其市場交易價格向來非低，一般毒品交易者
    對於交易金額、數量、品質亦均斤斤計較，甚或因而發生暴
    力糾紛，而據證人甲○○所證稱，96年6月14日下午4時許確
    實未與被告交易第一級毒品，是後來於96年7月底因案交保
    後，曾以1萬元之價格，向被告購得2公克之第一級毒品海洛
    因等語觀之（見本院卷第143頁背面、144頁背面），則1 萬
    元所能購得海洛因數量，亦非本件被告於96年6月15日經查
    獲當日所扣得之毒品數量，顯見被告於96年6月14日晚間係
    因證人甲○○被查獲後，經電話聯絡而前往，其攜帶赴約之
    第一級毒品海洛因之目的僅係為應付證人甲○○提藥之需，
    則是否可據此推論被告於96年6月14日下午4時許確與甲○○
    交易第一級毒品海洛因6,000元，亦屬有疑。
  (五)再者，證人甲○○於其住處被查獲時，現場尚有其女友及弟
    弟等情，亦據證人丁○○證稱，「（被告問：你們當天去甲○○那邊查獲時，為何只移送甲○○一人，為何不移送他弟
    弟、女友，為何我在分局那邊製作筆錄是戰戰兢兢，而甲○○可以抽菸、吃檳榔？）我們當時去埋伏查獲甲○○時，甲○○是人走出屋外，他女友是在房子裡面，沒有直接證據可
    以證明他女友有施用毒品，因為還有其他辦案上的因素，所
    以有關甲○○的弟弟是否有被移送部分，我要另外跟檢察官
    作報告。因為被告是非常不配合，詢問他毒品來源，他都是
    非常不配合，什麼都不講，相對來說甲○○跟我們坦承他犯
    錯，他想要改，且配合查獲毒品上源，他提出要求，我們就
    適當的給他。」（見本院卷第118頁），核與證人甲○○所
    證述，「（問：當天樟樹二路的住處裡面還誰？）一個女生
    林文娟（音同），那個房子是我弟弟的，我帶警察進去時我
    弟弟不在裡面，是搜到東西後我弟弟剛好回家。」、「（問
    ：後來警察是將你們三人都被帶回警局，還是只有你？）是
    我跟林文娟，因為林文娟身上也有帶毒品，在那個房子裡面
    的東西是我的，不是我弟弟的，所以我弟弟沒有被帶回警局
    。」等語相符，則證人甲○○於警詢時所供出被告與其交易
    第一級毒品之時間、金額，已難排除係因擔心連累其至親友
    人，因急於提供毒品來源，而虛偽指述被告之可能；且由被
    告與證人甲○○之間聯繫方式僅有電話一途，亦可據證人甲○○所證述，於本件查獲前，其與被告僅見面2次，6月14日
    查獲當日是第2次見面等語，及上開查獲被告經過情形可佐
    ，則證人甲○○與被告果於96年6月14日當日下午4時許，有
    起訴書所載交易第一級毒品海洛因之情，而證人甲○○經查
    獲後復因警方要求，以電話聯絡被告，其時間均於同日所為
    ，是應可於被告或證人甲○○之通聯記錄、行動電話覓得相
    關聯繫事證，然本件經核卷附資料並無相關通聯記錄資料可
    資比對，則證人甲○○於審理時所稱，其於警詢及第一次偵
    查時所述並非實在等語，顯非虛罔。
  (六)綜上，證人甲○○於警詢及第一次偵訊之陳述尚存有合理懷
    疑，公訴人所舉證據亦無法證明被告確有公訴意旨所指販賣
    第一級毒品犯行。此外，本院復查無其他積極證據證明被告
    有何檢察官所指於96年6月14日下午4時許販賣第一級毒品之
    犯行，復無證據證明其有意圖販賣而販入或販出之行為，揆
    諸前開說明，自應為被告無罪之諭知。
  (七)至於證人甲○○於本院審理時所供述，其於96年7月底因案
    交保後，曾以1萬元之價格，向被告購得2公克之第一級毒品
    海洛因，因與起訴書所認被告於96年6月14日下午4時許，在
    臺北市中山區○○○路與新生北路路口，將第一級毒品海洛
    因1包（淨重0.20公克），以6,000元之價格販賣予甲○○之
    基本事實，並不相同，被告是否另涉販賣第一級毒品之罪嫌
    ，應由檢察官另行偵查，附此敘明。
據上論斷，應依刑事訴訟法第301條第1項，判決如主文。
本案經檢察官蔡偉逸到庭執行職務。
中    華    民    國    97    年    10    月     8    日
                  刑事第十庭  審判長法  官    林春鈴
                                    法  官    謝昀璉
                                    法  官    呂煜仁
上正本證明與原本無異。
如不服本判決，應於判決送達後10日內向本院提出上訴狀 (應抄
附繕本)。
                                    書記官    陳泰寧
中    華    民    國    97    年    10    月    9     日


司法院資訊處製作；財團法人民間司法改革基金會備份。
